臺灣高等法院民事判決　　　　　　　　　94年度建上字第37號
上　訴　人　庫柏科技股份有限公司
法定代理人　丙○○
訴訟代理人　李漢鑫律師
被上訴人　　大同股份有限公司
法定代理人　丁○○
訴訟代理人　甲○○
　　　　　　乙○○
當事人間給付工程款事件，上訴人對於中華民國94年5月16日臺灣
臺北地方法院94年度建字第107號第一審判決提起上訴，本院於9
4年10月4日言詞辯論終結，判決如下：
    主      文
上訴駁回。
第二審訴訟費用由上訴人負擔。
    事實及理由
一、本件上訴人主張：被上訴人於民國93年11月間因欲競標以取
    得「經濟部標準檢驗局商品檢驗自動化主機更新建置案」（
    下稱系爭主機更新建置案）之標案，遂與伊洽談系爭主機更
    新建置案中Informix資料庫暨資料庫移轉服務、資料庫遠端
    監控管理工具以及高可用性（High Availability）備援系
    統等相關產品。伊於93年11月17日將編號DB931117-P03 號
    報價單（下稱系爭報價單）及合作備忘錄傳送予被上訴人，
    被上訴人公司之代表郭正義經理並於同年11月18日簽回該合
    作備忘錄，承諾採用伊所提供之產品，由伊公司依合作備忘
    錄之內容提供系爭主機更新建置案之建議書等相關資料，以
    利被上訴人作為後續競標時之參考。該合作備忘錄係以系爭
    報價單為其附件，形成一完整之契約，自應定性該契約為關
    於合作備忘錄及報價單中所載產品之買賣暨其服務之勞務供
    給所結合而成之複合契約。系爭契約之標的物及價金業經兩
    造意思表示合致，已有效成立，且兩造之契約係針對特定標
    案所約定之分包協議，相關之契約時程、條件及內容悉依經
    濟部標準檢驗局之招標公告為準，契約當事人無從自行約定
    ，伊配合被上訴人參與競標，其契約內容已具體確定，嗣被
    上訴人就系爭主機更新建置案得標後竟未向伊採購產品，伊
    自得本於契約關係及民法第199條第1項規定，請求被上訴人
    依法給付新台幣（下同）2095萬5283元之價金，惟考量公司
    財務資金調度，僅就其中500萬元先為一部請求，請判命被
    上訴人給付500萬元本息之判決（原審為上訴人敗訴之判決
    ）。上訴聲明：(一)原判決廢棄。(二)被上訴人應給付上訴人
    500萬元及自起訴狀繕本送達翌日起至清償日止，按年息5％
    計算之利息。(三)願供擔保，請准宣告假執行。
二、被上訴人則以：伊因欲參與經濟部標準檢驗局之系爭主機更
    新建置案投標，乃於93年11月16日與上訴人之業務員莊先生
    聯繫，希望上訴人提供有關建置案所需相關軟體之規格型錄
    及產品簡介，以利伊整理分析其提供之系統是否適於該建置
    案及符合預算之要求，惟上訴人以基於該公司保密政策，須
    先簽訂合作備忘錄，表示有合作之意願，且不得將上訴人之
    資料外洩，始可取得上訴人公司之型錄，至價格部分可再商
    議。伊乃於同年11月18日簽訂「合作備忘錄」回傳予上訴人
    ，該合作備忘錄僅在表明雙方有合作之意願，伊並願意遵守
    保密義務而已，至兩造合作內容及金額均未談妥，況系爭主
    機更新建置案之招標預算金額為4000萬元，底價金額為3900
    萬元，而上訴人所提供之Informix資料庫移轉服務及相關工
    作尚不及建置案工作量之1/3，其原始報價竟高達4190 萬
    628元，經專案特惠後，仍高達2095萬5283元，以建置案軟
    體系統佔預算1/3的標準評估之，上訴人之報價已遠超過伊
    就系爭主機更新建置案所能負擔之預算範圍，實無同意接受
    之理，益足見兩造於簽訂合作備忘錄時，就合約必要之點並
    未達成合意，上訴人主張兩造間有契約關係，逕依民法第
    199條第1項請求伊為債之給付，顯無理由等語，資為抗辯。
    答辯聲明：(一)上訴及假執行之聲請均駁回。(二)如受不利判
    決，願供擔保，請准宣告免為假執行。
三、兩造不爭執之事項：
  (一)兩造於93年11月18日就系爭主機更新建置案簽訂合作備忘錄
    。
  (二)上訴人於被上訴人簽署合作備忘錄後，即將系爭主機更新建
    置案之相關資料傳予被上訴人。
  (三)系爭主機更新建置案嗣由被上訴人得標，然被上訴人卻未向
    上訴人採購上開產品，上訴人旋即以存證信函及律師函催告
    被上訴人履行，被上訴人仍未向上訴人採購相關產品。
四、上訴人主張其與被上訴人所簽署之合作備忘錄，係以其所提
    供之報價單為附件，兩造就合作備忘錄及報價單上所載產品
    之買賣暨其服務之勞務供給等契約之必要之點已互相意思表
    示合致，系爭契約業已有效成立云云，惟為被上訴人所否認
    ，並以前詞置辯。是本件之主要爭點厥為：兩造間之契約是
    否因被上訴人簽立合作備忘錄而成立？經查：
  (一)按當事人互相表示意思一致者，無論其為明示或默示，契約
    即為成立。另買賣契約以價金及標的物為其要素，價金及標
    的物，自屬買賣契約必要之點，茍當事人對此兩者意思未能
    一致，其契約即難謂已成立（最高法院40年台上字第1482號
    判例意旨參照）。
  (二)本件上訴人主張系爭報價單為要約之發出，並經被上訴人公
    司代表郭正義經理簽名確認回傳合作備忘錄為承諾之表示，
    要約與承諾意思表示一致，是以該產品買賣與服務勞務提供
    之複合契約業經兩造之意思表示合致而成立云云。惟為被上
    訴人所否認。查：
  (1)系爭報價單備註欄中第4點雖載明：「本報價單經確認回簽
    後即視為正式訂單」（見原審卷第9頁），惟被上訴人並未
    於該報價單上簽名，已難視為正式訂單。
  (2)證人戊○○於本院固證稱其與被上訴人之代表郭正義、謝飛
    立洽談時，就系爭主機更新建置案之產品項目、功能及服務
    內容為討論，報價單價格已經確定等語，惟又稱其於經濟部
    公告前曾向被上訴人報價二次，當時內容細目及數量尚未確
    定，被上訴人並未簽回等語（見本院卷第65頁），嗣復稱係
    於公告後依據公告的數量、規格、服務內容、保固期限等內
    容來計算價格等語（66頁），前後所述已有歧異，且觀之該
    報價單內，報價總額仍為4190萬628元（含稅，未含稅則為
    3990萬5360元），僅以專案經銷特惠價方式減價為2095萬
    5283元（含稅，見原審卷第9頁），則上訴人是否確係以經
    濟部公告之內容細目及數量為計算，即有疑義。
  (3)證人即負責與上訴人代表戊○○洽談之謝飛立證稱：洽談中
    雖有討論價格，但並未達成結論。簽備忘錄前上訴人第一次
    傳真報價是3900萬元，但我們預算只有4000萬元，根本無法
    接受，第二次報價是2000多萬元，我們還是無法接受。惟因
    上訴人是經濟部原來的廠商，兩造都有合作的誠意與意願，
    但我們對於價格有很大的疑義，莊先生於投標前10天左右，
    告知價格可以再談，要我先簽這個備忘錄，因上訴人還有降
    價空間，價格還沒有確定；莊先生沒有說簽了合作備忘錄，
    就是正式合約，就是合作的價格。簽備忘錄只是他可以把資
    料給我們，但要求我們要保密的保密條款，不然他不能向老
    闆交代等語（見本院卷第67頁、69頁）。另證人即被上訴人
    於合作備忘錄簽名之郭正義證稱：93年11月17日與莊先生碰
    面，因其報價太高，他（莊先生）說回去請示可以給我們比
    較好的價格，所以沒有簽署。第二天謝飛立說資料部分一定
    要簽，莊先生才會同意先把資料給我們，價格部分另外再談
    ，簽的用意就是不能把資料洩漏給其他廠商，價格再請上訴
    人配合，我說沒有問題，才在備忘錄簽名等語（見本院卷第
    68頁）；即證人戊○○亦證稱：因ＩＢＭ部分尚有降價空間
    ，我說如果ＩＢＭ部分降價，我們願意作調整，就有降價空
    間，且投標前ＩＢＭ部分折扣尚未決定，及被上訴人在得標
    前，簽備忘錄之前後均有向我表示價格可能偏高等語（見本
    院卷第64頁、65頁、67頁），則本件顯係因戊○○稱尚有降
    價空間，致被上訴人承辦人員認價格尚未確定，其簽署目的
    僅在於保密而不得洩漏上訴人所提資料而已，是兩造就系爭
    主機更新建置案之產品價格，並未達成合意至明。
  (4)倘依證人戊○○之證言，兩造既係就系爭主機更新建置案之
    產品內容、數量及價格等均已達成合意，契約已成立，則兩
    造就此當可逕行簽訂契約，衡情應無僅以合作備忘錄方式為
    之，且參酌兩造所簽署之合作備忘錄，係記載：「就甲（即
    被上訴人）乙（即上訴人）雙方共同合作於系爭主機更新建
    置案上，甲方承諾採用乙方所提供之Informix資料庫暨資料
    庫移轉服務、資料庫遠端監控管理工具以及高可用性（High
    Ava ilability）備援系統等相關產品（詳如系爭報價單）
    。由乙方除了提供上述產品項目於本案之外，並負責提供相
    關之建議書內容，甲方需恪遵合作誠信原則，不得將乙方提
    供之內容外洩於其他廠家。」（見原審卷第8頁），由該合
    作備忘錄之文字內容可知，該合作備忘錄應定性為兩造間就
    系爭主機更新建置案之合作意向書，係經由上訴人提供符合
    建置案之產品使被上訴人能順利取得標案，但同時為避免被
    上訴人僅利用上訴人之專業建議而事後並未再與上訴人合作
    ，甚至將上訴人所提供之產品項目、規格或建議書內容提供
    予上訴人之競爭廠商，並課予被上訴人保密義務，參之本件
    合約金額高達2095萬5283元，其竟僅簽署合作備忘錄，核與
    一般簽訂契約方式有異。是被上訴人辯稱其簽署合作備忘錄
    為合作意願及保密義務之表示，應為可採。
  (5)上訴人另主張兩造之契約關係，係針對特定標案所約定之分
    包協議，相關之契約時程、條件及內容悉依經濟部標準檢驗
    局之招標公告為準，契約當事人無從自行約定，伊配合被上
    訴人參與競標，其契約內容已具體確定云云。惟查：依上訴
    人所述，所謂分包工程協議，是指經濟部商檢局總包給某公
    司後，某公司再將部分工程分包給其他協力廠商。某公司在
    未得標之備標競標階段，即要找協力廠商，將他們商品報價
    ，並以「此價格」參與競標，其金額即具體確定，只是附得
    標後才使用約定之產品之解除條件之契約而已（見本院卷第
    32頁），準此，倘兩造間之合作備忘錄係屬分包協議契約，
    則被上訴人必需以上訴人「所報之價格參與」投標而得標者
    ，上訴人始得以其所謂之確定價格向被上訴人請求。易言之
    ，倘以上訴人所報之價格參與投標而並未得標，上訴人即無
    從依此合作備忘錄請求價格給付。經查本件系爭主機更新建
    置案經濟部決標公告之預算金額為4000萬元，決標公告之底
    價金額為3900萬元，而被上訴人決標金額為3900萬元，其中
    就與上訴人簽署合作備忘錄部分之三項服務產品項目金額為
    1249萬2000元（含建置高可用性High Availability備援系
    統，被上訴人稱係1114萬2000元，尚有誤會），有被上訴人
    提出之價格成本分析單可稽（見本院卷第60頁），核與上訴
    人所報之特惠價2095萬5283元相較，相差846萬3283元，則
    被上訴人以上訴人所報之價格參與決標，斷無得標可能，此
    觀之上訴人另以相同資料及報價予泰豐公司，泰豐公司並未
    得標者可知（見本院卷第64頁證人戊○○證言），則被上訴
    人倘以上訴人所報之價格決標，並未能得標，上訴人自無從
    依該分包協議，向被上訴人請求購買其產品可言，當亦無依
    經濟部公告建議徵求說明書內容確定兩造權義可言。況兩造
    就契約之必要之點價金部分，並未達成合意，已如前述，此
    部分，即無再探究之必要。另最高法院93年台上字第974 號
    判決之原因事實與本件並不相同，上開判決之報價單上已蓋
    有上訴人公司之大小章，然本件系爭報價單備註欄中第4點
    載明：「本報價單經確認回簽後即視為正式訂單」（見原審
    卷第9頁），而被上訴人並未於報價單上簽名，自無法為相
    同之認定，併此敘明。
五、綜上所述，兩造間就契約之必要之點即價金既未達成合意，
    兩造間並無債之關係存在，則上訴人主張依據契約關係及民
    法第199條第1項，一部請求被上訴人給付500萬元之本息，
    即非正當。原審為上訴人敗訴之判決，及駁回其假執行之聲
    請，並無不合。上訴意旨，指摘原判決不當，求予廢棄改判
    ，為無理由，應予駁回上訴。
六、本件事證已臻明確，兩造其餘主張與舉證，經審酌核與判決
    結果不生影響，爰不逐一論述，併此敘明。
七、據上論結，本件上訴為無理由，依民事訴訟法第449條第1項
    、第78條，判決如主文。
中　　華　　民　　國　　94　　年　　10　　月　　18 　日
　　　　　　　　　民事第七庭審判長法　官 鄭三源
　　　　　　　　　　　　　        法　官 黃嘉烈
　　　　　　　　　　　　　        法　官 周美月
正本係照原本作成。
如不服本判決，應於收受送達後20日內向本院提出上訴書狀，其
未表明上訴理由者，應於提出上訴後20日內向本院補提理由書狀
（均須按他造當事人之人數附繕本）上訴時應提出委任律師或具
有律師資格之人之委任狀；委任有律師資格者，另應附具律師資
格證書及釋明委任人與受任人有民事訴訟法第466條之一第一項
但書或第二項（詳附註）所定關係之釋明文書影本。
中　　華　　民　　國　　94　　年　　10　　月　　18　　日
　　　　　　　　　　　　　　　　　書記官 陳啟文
附註：
民事訴訟法第四百六十六條之一（第一項、第二項）：
對於第二審判決上訴，上訴人應委任律師為訴訟代理人。但上訴
人或其他法定代理人具有律師資格者，不在此限。
上訴人之配偶、三親等內之血親、二親等內之姻親，或上訴人為
法人、中央或地方機關時，其所屬專任人員具有律師資格並經法
院認為適當者，亦得為第三審訴訟代理人。
